【裁判字號】    89,訴,2813
【裁判日期】    900525
【裁判案由】    違反臺灣地區與大陸地區人民關係條例
【裁判全文】
臺灣高雄地方法院刑事判決                        八十九年度訴字第二八一三號
    公  訴  人  臺灣高雄地方法院檢察署檢察官
    被      告  甲○○
    選任辯護人  鄭曉東
                魏緒孟
右列被告因違反臺灣地區與大陸地區人民關係條例案件，經檢察官提起公訴（八十九
年度偵字第二四三四五號），本院判決如左：
    主  文
甲○○連續違反不得使大陸地區人民非法進入臺灣地區之規定，處有期徒刑肆月，如
易科罰金，以參佰元折算壹日，緩刑參年。
    事  實
一、甲○○（原名吳美雄，於民國八十九年二月二十九日更名）係高雄縣籍漁船「遠
    信十六號」（ＣＴ四─一一五）之船長。而「遠信十六號」雖係經合法設立之
    「海上旅館」，可供經許可合法進入我國海域之大陸漁工於其上休憩，惟甲○○
    竟在明知未經許可，不得任意使大陸地區人民進入臺灣地區之內，仍基於概括之
    犯意，於八十九年九月至十月間，以上開「遠信十六號」船舶停於我國領海海域
    內，再以「介雄七號」及其他不詳船舶，陸續至公海接駁已簽妥僱佣契約但尚未
    向相關單位完成合法申請僱佣程序及上船報備而經許可得進入臺灣地區之大陸漁
    工林建法、周建德、張長山、汪少平、李明宗、張細民、張建國、何世澤、汪建
    全、汪建章及張漢林等十一人，至位於我國領海內之「遠信十六號」船舶上暫居
    ，使上開大陸地區之人民非法進入臺灣地區，後因上開十一名大陸漁工無人欲僱
    佣，甲○○旋再將該十一名漁工遷移至公海上之其他船舶；惟於八十九年十月下
    旬，因「雅吉」颱風襲台，甲○○為避免上揭十一名漁工於公海上因颱風之故遭
    遇生命及身體之危險，乃將前述十一名漁工再度由公海遷入錨鉑於我國領海內之
    「遠信十六號」漁船之上。嗣於八十九年十月廿六日十六時許，經警在高雄縣茄
    萣鄉興達港外海零點七海浬我國海域內，為警查獲上開未經申請許可進入臺灣地
    區之大陸漁工十一名。
二、案經行政院海岸巡防署海洋巡防總局第五海巡隊移送臺灣高雄地方法院檢察署檢
    察官偵查起訴。
    理  由
一、訊據被告甲○○固坦承曾於八十九年九月至十月間，使上開十一名大陸漁工中部
    分漁工在未經許可之情形下，進入位於我國領海內之「遠信十六號」上，惟矢口
    否認有何違反臺灣地區與大陸地區人民關係條例之犯行，辯稱：因為這些漁工伊
    都已經與大陸之勞務公司簽訂好僱佣契約，伊看看是否有漁船要僱佣，才會使前
    開漁工上到「遠信十六號」，至於如此運作的原因是因為依照行政院農業委員會
    相關作業規定，在實際上運作有困難，時間亦緩不濟急，所以一般僱佣大陸漁工
    都是先將簽好僱佣契約之漁工接到合法之海上船屋，再由有需要之漁船僱佣並向
    相關單位提出申請，後來因為沒人要僱佣，伊就將這此漁工再送到公海之「介雄
    七號」上，又因為八十九年十月間要躲颱風，所以才再將前述漁工載回「遠信十
    六號」上安置，避免危險云云；惟查：
（一）上開十一名大陸籍漁工，係於八十九年十月二十六日十六時許，經行政院海岸
      巡防署海洋巡防總局第五海巡隊，在高雄縣茄萣鄉興達港外海約零點七海浬處
      之「遠信十六號」漁船上查獲之事實，有行政院海岸巡防署海洋巡防總局第五
      海巡隊刑事案件移送書及前揭大陸漁工林建法、周建德、張長山、汪少平、李
      明宗、張細民、張建國、何世澤、汪建全、汪建章及張漢林等十一人之警訊筆
      錄在卷可稽；而前開查獲之地點，經本院向內政部函查之結果，確在我國基線
      內而為我國內水範圍而屬領土，此有內政部八十九年十二月十一日台（八九）
      內地字第八九一七四六三號函附卷可查。
（二）而查現階段大陸漁工之僱佣流程，行政院農業委員會為規範我漁船船主僱用大
      陸船員，係以十二浬外僱用作業及進入十二浬內錨泊暫置為區分原則，並分別
      訂有「臺灣地區漁船船主在臺灣地區離岸十二浬以外海域僱佣大陸地區船員暫
      行措施」及「臺灣地區漁船船主接駁受僱大陸地區船員許可辦法」。依上揭暫
      行措施及許可辦法規定，漁船船主應於我十二浬外海域完成僱用大陸船員程序
      及上船報備後，始得再據以申請將所僱大陸船員接駁至我十二浬內海域劃設之
      錨泊區暫置，因此，目前並不允許仲介業者整批引進大陸船員進入十二浬內之
      暫置漁船安置後，再提供予其他漁船僱佣；而受僱之大陸船員上船前，漁船船
      主應與所僱大陸船員所屬勞務公司簽訂書面勞動契約，故漁船船主如依上揭暫
      行措施規定確與勞務公司簽約，即可要求勞務公司備妥大陸船員相關身分證明
      文件供其查核及申請所需，而無如何能取得欲僱佣大陸船員相關身分證明文件
      之疑義，此業經行政院農業委員會漁業署九十年四月十六日以（九０）漁二字
      第九０一二０八五二三號函函覆明確。
（三）依前所述，被告既不否認前述經警查獲之十一名大陸漁工，係在未經合法申請
      許可之情形下，即使之進入臺灣地區領土內之「遠信十六號」漁船上，其雖以
      一般漁船僱佣大陸漁工均係如此云云置辯，然與上開行政院農業委員會漁業署
      函之說明，顯不相同，被告此部分之辯詞自無可信之處，
（四）又於八十九年十月中下旬，被告雖因當時有「雅吉」及「象神」颱風襲臺之故
      （此有海上颱風警報及剪報一紙在卷可查），再度將上開十一名大陸漁工由公
      海接駁至臺灣地區領海內之「遠信十六號」漁船上避風，惟因避免自己或他人
      生命、身體、自由、財產之緊急危難而出於不得已之行為，不罰，刑法第二十
      四條第一項前段定有明文，被告為避免上開十一名大陸漁工於公海之上遭受颱
      風侵襲而有生命之危險，而將之接駁至「遠信十六號」上暫避風雨，應符合右
      開緊急避難之要件，而不為罪；惟此部分尚無解於右揭被告先前於八十九年九
      月至十月份間，在未經許可，又無特殊情形下，使前開十一名大陸漁工進入我
      國領海而犯違反不得使大陸地區人民非法進入臺灣地區之規定之犯行，併此敘
      明。
（五）綜上所述，被告犯罪事證明確，犯行已堪認定，依法應予論科。
二、核被告甲○○所為，係犯臺灣地區與大陸地區人民關係條例第七十九條第一項之
    違法使大陸地區人民非法進入臺灣地區罪。被告所為多次使大陸地區人民非法進
    入臺灣地區之行為，時間緊接，所犯罪名相同，顯係出於概括之犯意為之，為連
    續犯，爰依刑法第五十六條之規定以一罪論，並加重其刑。公訴人雖認被告所為
    ，係犯臺灣地區與大陸地區人民關係條例第七十九條第二項、第一項之以使大陸
    地區人民非法進入臺灣地區為常業罪，惟查，「遠信十六號」係被告合法向高雄
    縣政府申請所設立之海上船屋，此有高雄縣政府九十年三月二十二日九十府農漁
    字第九００００四０五０五號函及隨函附送之資料在卷可佐，而本件經警查獲時
    ，被告所有之「遠信十六號」漁船上共計有四十七名大陸漁工，其中高達三十六
    名大陸漁工均係經合法申請進入臺灣地區（詳後述），僅其中十一名係未經合法
    申請之大陸漁工，又依上開十一名大陸漁工警訊時所言，渠等係分別於八十九年
    九月份及十月份，陸續由被告由公海接駁至位於我國領海內之「遠信十六號」，
    被告所為違法使大陸地區人民非法進入臺灣地區之時間亦僅二月，而人數亦僅十
    一人，在無其他佐證之情形下，尚難認被告係自八十七年間起，即以犯違法使大
    陸地區人民非法進入臺灣地區為常業，惟公訴人所起訴之事實應認與前開經本院
    認定之事實具有基本社會事實同一性，本院自仍得予以審判，併依刑事訴訟法第
    三百條之規定，變更公訴人所起訴之法條，併此敘明。審酌被告犯罪後已坦承部
    分事實，態度非惡，又係因貪圖小利及一時之便利方犯本件犯行，惡性非鉅，且
    違法所引入之大陸漁工亦僅十一人，該十一名大陸漁工亦均妥適安置於其所有之
    海上船屋「遠信十六號」上，未使之任意於我國領土內遊移危及社會安全等一切
    情狀，量處如主文所示之刑；又因被告於行為後，刑法第四十一條業於九十年一
    月十日修正公布施行，並於同年月十二日生效，依修正前之刑法第四十一條規定
    ：「犯最重本刑為三年以下有期徒刑以下之刑之罪，而受六個月以下有期徒刑或
    拘役之宣告，因身體、教育、職業或家庭之關係，執行顯有困難者，得以一元以
    上三元以下折算罰金」，惟修正後之刑法第四十一條第一項規定「犯最重本刑為
    五年以下有期徒刑以下之刑之罪，而受六個月以下有期徒刑或拘役之宣告，因身
    體、教育、職業或家庭之關係或其他正當理由，執行顯有困難者，得以一元以上
    三元以下，易科罰金。但確因不執行所宣告之刑，難收矯正或難以維持法秩序者
    ，不在此限」。比較上開新舊法，修正後之刑法第四十一條第一項就得宣告易科
    罰金之範圍較修正前之舊法為廣，是依刑法第二條第一項前段規定，本件被告所
    犯違法使大陸地區人民非法進入臺灣地區罪自應適用裁判時之法律即修正後之刑
    法第四十一條第一項規定宣告易科罰金之折算標準，故併諭知易科罰金之折算標
    準，附此敘明。又被告前未曾受有期徒刑以上刑之宣告，此有臺灣高等法院被告
    全國前案紀錄表一份在卷可稽，因一時失慮，方犯刑章，事後已坦承部分犯行，
    亦具悔意，經此刑之宣告後，應知警惕而無再犯之虞，本院因認暫不執行其刑為
    當，予以宣告緩刑，用啟自新。
三、公訴意旨另以：被告甲○○係高雄縣籍漁船「遠信十六號」（ＣＴ四─一一五
    ）船長，其船舶未經主管機關許可，可在領海域內供海上作業之大陸漁工暫居之
    用。其竟基於常業之犯意，自八十七年間起，以該船舶停於領海域內，再以其他
    船舶至公海接船在其他船隻上作業之未經許可進入臺灣之大陸漁工至「遠信十六
    號」船上暫居，並以之為常業。嗣於八十九年十月廿六日十六時許，經警在高雄
    縣興達港外海零點七浬處屬本國海域內，為警查獲未經申請許可進入臺灣地區之
    大陸漁工劉國偉、許金庭、張庭桂、龔細平、何國輝、錢建南、王金展、陳金章
    、張海濱、林玉珠、俞建云、俞兆壽、李玉金、李建生、陳金生、林茂瑞、俞昌
    訓、念其恩、俞昌云、陳奎鴻、張愛民、王惠雄、張順福、蕭篤用、蕭篤在、陳
    達元、陳平元、陳連龍、張亞碰、張志欣、王偉峰、張國良、劉宗珍、劉榮達、
    房來安、鄭文偉三十六名。因認被告此部分亦涉犯臺灣地區與大陸地區人民關係
    條例第七十九條第二項、第一項之以使大陸地區人民非進入臺灣地區為常業罪嫌
    等語；惟查：
（一）按犯罪事實應依證據認定之，無證據不得推定其犯罪事實，刑事訴訟法第一百
      五十四條定有明文；又因避免自己或他人生命、身體、自由、財產之緊急危難
      而出於不得已之行為，不罰，刑法第二十四條第一項前段亦著有明文在案。
（二）經查，上開三十六名大陸漁工中之陳奎鴻、劉國偉、林茂瑞、李玉金、李建生
      、陳金生、林玉珠、俞建云、俞兆壽、念其恩、俞昌云、俞昌訓、王金展等十
      三人，於進入臺灣海域離岸十二浬內受僱作業時，事先有依規定向漁會申請並
      通報相關單位，此有行政院海岸巡防署海洋巡防總局第五（高雄）海巡隊八十
      九年十一月三日（八九）洋局五偵字第三六四五號函在卷可稽。
（三）而前開漁工中之陳達元、陳平元、陳連龍等三人，係案外人「晁欣號」船長丙○○所僱佣；而劉宗珍、劉榮達、房來安及鄭文偉等四人，則係由另一案外人
      「大利福三號」船長許基變所僱佣；至於漁工張亞碰，則係由「永吉祥號」船
      長乙○○所僱佣，此亦有上開行政院海岸巡防署海洋巡防總局第五（高雄）海
      巡隊八十九年十一月三日（八九）洋局五偵字第三六四五號函可證。而證人即
      「晁欣號」船長丙○○及「永吉祥號」船長乙○○均到院證述：當時係因遇到
      颱風之故，所以將漁工暫寄於被告之「遠信十六號」漁船上等語（見本院九十
      年四月十三日訊問筆錄），證人丙○○尚證述：當時有告知被告其所寄放之漁
      工係合法申請的等語（見本院九十年四月十三日訊問筆錄）；而另一證人即「
      大利福三號」船長許基變亦於警訊時證述：劉宗珍、劉榮達、房來安及鄭文偉
      等四人係由其僱佣於「大利福三號」工作，因「雅吉」颱風之故，所以將劉宗
      珍、劉榮達、房來安及鄭文偉載至「遠信十六號」寄放等語（見許基變八十九
      年十月二十七訊問筆錄）；又於八十九年十月二十三日，臺灣地區附近海域因
      受「雅吉」颱風影響而發佈海上颱風警報乙節，則有海上颱風警報一紙在卷可
      佐，足徵證人丙○○、乙○○於本院所為之證述及證人許基變於警訊所為之證
      詞應可信為真實；依上開證人丙○○、乙○○及證人許基變之證詞，被告當時
      係因颱風之故，而受他人委託，方使陳達元、陳平元、陳連龍、劉宗珍、劉榮
      達、房來安、鄭文偉及張亞碰等人登上「遠信十六號」漁船，應屬為因避免自
      己或他人生命、身體之緊急危難而出於不得已之行為，依刑法第二十四條第一
      項前段之規定，應屬不罰；況由上開證人丙○○、乙○○及許基變之證詞，陳
      達元、陳平元、陳連龍、劉宗珍、劉榮達、房來安、鄭文偉及張亞碰等人由公
      海進入我國領海之內，亦應非被告所為。
（四）至其餘之大陸漁工許金庭、張庭桂、龔細平、何國輝、錢建南、陳金章、張海
      濱、張愛民、王惠雄、張順福、蕭篤用、蕭篤在、張志欣、王偉峰、張國良等
      十五名大陸漁工，被告亦辯稱均已合法提出之申請，並有部分漁工是其他漁船
      因躲避颱風之故，而暫時寄放於「遠信十六號」之上，被告復提出許金庭之僱
      用大陸船員通報證明（高興漁推字第０三七０號）、張庭桂之僱用大陸船員通
      報證明（高興漁推字第０三七三號）、龔細平之僱用大陸船員通報證明（高興
      漁推字第０三六三號）、何國輝之僱用大陸船員通報證明（高興漁推字０四四
      ０號）、錢建南之僱用大陸船員通報證明（高興漁推字０七八一號）、陳金章
      、張海濱、張愛民、王惠雄、張順福、蕭篤用、蕭篤在、張志欣、王偉峰及張
      國良等人之台灣地區漁船在台灣地區離岸十二浬以外海域僱佣大陸船員上船報
      告表等資料以實其說。
    (一)經核被告所提出之許金庭、張庭桂、龔細平、何國輝、錢建南等人之僱用大陸
      船員通報證明，許金庭、張庭桂、龔細平、何國輝、錢建南等人顯已經向相關
      單位完成通報及報備程序，而得進入臺灣地區十二浬之領海內。
    (二)而陳金章、張海濱、張愛民、王惠雄、張順福、蕭篤用、蕭篤在、張志欣、王
      偉峰及張國良等大陸漁工，依被告所提出之上揭台灣地區漁船在台灣地區離岸
      十二浬以外海域僱佣大陸船員上船報告表所示，既係經其他我國籍漁船合法僱
      佣，而得在台灣地區離岸十二浬以外海域加以作業，係因八十九年十月二十三
      日前後遭遇颱風之故，方分別由其僱主為免遭遇危險而暫寄於被告所有之「遠
      信十六號」之上，同上所述，被告所為亦應屬符合刑法第二十四條第一項前段
      緊急避難之要件，而不為罪。
（五）綜上所述，於被告所有之「遠信十六號」上所查獲之大陸漁工劉國偉、許金庭
      、張庭桂、龔細平、何國輝、錢建南、王金展、陳金章、張海濱、林玉珠、俞
      建云、俞兆壽、李玉金、李建生、陳金生、林茂瑞、俞昌訓、念其恩、俞昌云
      、陳奎鴻、張愛民、王惠雄、張順福、蕭篤用、蕭篤在、陳達元、陳平元、陳
      連龍、張亞碰、張志欣、王偉峰、張國良、劉宗珍、劉榮達、房來安、鄭文偉
      等三十六名，或已經合法申請而得進入臺灣地區十二浬之內，或因為躲避颱風
      緊急避難之故方登上「遠信十六號」，應均不為罪，況亦無證據可認被告係自
      八十七年間起，即以犯違法使大陸地區人民非法進入臺灣地區為常業，已如前
      述，惟公訴人既認此部分與前揭被告經起訴論罪之部分係常業犯之單純一罪，
      爰不另為無罪之諭知，併此敘明。
據上論斷，應依刑事訴訟法第二百九十九條第一項前段、第三百條，臺灣地區與大陸
地區人民關係條例第七十九條第一項，刑法第十一條前段、第五十六條、第二條第一
項前段、第四十一條第一項、第七十四條第一款，罰金罰鍰提高標準條例第二條，判
決如主文。
本案經檢察官何景東到庭執行職務。
中    華    民    國      九十    年      五      月      二十五      日
                                  臺灣高雄地方法院刑事第六庭
                                      法  官    李怡諄
右正本證明與原本無異。
如不服本判決，應於判決送達後十日內，向本院提出上訴狀。
                                      書記官    林慧君
中    華    民    國      九十      年      五      月      二十八      日
臺灣地區與大陸地區人民關係條例第七十九條
違反第十五條第一款規定者，處五年以下有期徒刑、拘役或科或併科新台
幣五十萬元以下罰金。
以犯前項之罪為常業者，處一年以上七年以下有期徒刑，得併科新台幣一
百萬元以下罰金。
第一項之未遂犯罰之。
臺灣地區與大陸地區人民關係條例第十五條
左列行為不得為之：
一  使大陸地區人民非法進入臺灣地區。
二  招攬臺灣地區人民未經許可使之進入大陸地區。
三  使大陸地區人民在臺灣地區從事未經許可或與許可目的不符之活動。
四  僱用或留用大陸地區人民在臺灣地區從事未經許可或與許可範圍不符
    之工作。
五  居間介紹他人為前款之行為。


司法院資訊處製作；財團法人民間司法改革基金會備份。
